ACORDAO-COMPLETO-2512329

ACÓRDÃO 1107/2022 ATA 5/2022 - PRIMEIRA CÂMARA

VISTOS, relatados e discutidos estes autos que tratam de tomada de contas especial instaurada pela Caixa Econômica Federal, em razão da consecução apenas parcial dos objetivos pactuados no Contrato de Repasse 218.588-02/2007 (Siafi 621897) , firmado com o Município de Ilhéus/BA, cujo objeto era o apoio a empreendimentos de saneamento integrado em assentamentos precários, relacionado à construção de 272 unidades habitacionais e à realização de serviços correlatos,
ACORDAM os Ministros do Tribunal de Contas da União, reunidos em sessão da Primeira Câmara, diante das razões expostas pelo Relator, em:
9.1. com fundamento nos arts. 1º, inciso I, 16, inciso I, 17 e 23, inciso I, da Lei 8.443/1992, julgar regulares as contas do Sr. Newton Lima Silva;
9.2. com fulcro nos arts. 1º, inciso I, 16, inciso III, alínea "c", 19 e 23, inciso III, todos da Lei 8.443/1992, julgar irregulares as contas do Sr. Jabes Sousa Ribeiro;
9.3. condenar o responsável designado no item anterior ao pagamento das quantias adiante especificadas, com a incidência dos devidos encargos legais, calculados a partir das datas correspondentes até o efetivo recolhimento, na forma da legislação em vigor:
	Data da Ocorrência
	Valor Histórico (R$) 

	28/11/2008
	142.420,19

	29/4/2009
	335.349,52

	2/6/2009
	186.492,52

	13/7/2009
	179.459,77

	21/12/2009
	218.276,45

	4/3/2010
	373.387,59

	25/3/2010
	478.074,56

	11/5/2010
	557.621,88

	21/5/2010
	29.264,97

	2/6/2010
	672.796,34

	23/7/2010
	715.609,76

	8/9/2010
	632.466,97

	21/10/2010
	734.501,82

	8/11/2010
	303.882,84

	1º/12/2010
	414.205,75

	4/01/2011
	776.288,08

	25/02/2011
	411.555,90

	8/04/2011
	197.016,41

	16/12/2011
	296.350,34

	31/1/2012
	360.564,09

	17/2/2012
	181.290,15

	2/4/2012
	191.771,01

	26/4/2012
	264.585,25

	23/5/2012
	300.297,28

	26/6/2012
	251.804,34

	17/7/2012
	266.409,83

	20/8/2012
	262.967,03

	11/10/2012
	239.893,34

9.4. fixar o prazo de 15 (quinze) dias, a contar da data da notificação, para que o Sr. Jabes Sousa Ribeiro comprove, perante o Tribunal, o recolhimento das referidas quantias aos cofres do Tesouro Nacional, atualizadas monetariamente e acrescidas dos juros de mora, nos termos do art. 23, inciso III, alínea "a", da Lei 8.443/1992 c/c o art. 214, inciso III, alínea "a", do Regimento Interno do TCU (RI/TCU) ;
9.5. aplicar ao responsável designado no item anterior a multa de R$ 7.000.000,00 (sete milhões de reais) , com fulcro no art. 57 da Lei 8.443/1992:
9.6. fixar o prazo de 15 (quinze) dias, a contar da data das notificações, para que o responsável comprove, perante o Tribunal, o recolhimento da referida quantia aos cofres do Tesouro Nacional, atualizada monetariamente desde a data do presente acórdão até a do efetivo recolhimento, se for paga após o vencimento, nos termos do art. 23, inciso III, alínea "a", da Lei 8.443/1992 c/c o art. 214, inciso III, alínea "a", do Regimento Interno do TCU (RI/TCU) ;
9.7. autorizar a cobrança judicial das dívidas, caso não atendidas as notificações, nos termos do art. 28, inciso II, da Lei 8.443/1992;
9.8. dar ciência desta decisão aos responsáveis, à Caixa Econômica Federal, à Prefeitura e à Câmara Municipal de Ilhéus/BA e ao Procurador-Chefe da Procuradoria da República no Estado da Bahia, neste caso, nos termos do art. 16, § 3º, da Lei 8.443/1992 c/c o art. 209, § 7º, do Regimento Interno do TCU, para adoção das medidas que entender cabíveis.

Tomada de contas especial instaurada pela Caixa Econômica Federal, em razão da consecução apenas parcial dos objetivos pactuados no Contrato de Repasse 218.588-02/2007 (Siafi 621897), que tinha por objeto o apoio a empreendimentos de saneamento integrado em assentamentos precários. Análise das alegações de defesa.

Primeira Câmara

Município de Ilhéus - BA e Caixa Econômica Federal.

3. Responsáveis: Jabes Sousa Ribeiro (XXX.789.465-XX) e Newton Lima Silva (XXX.413.425-XX).

13.1. Ministros presentes: Walton Alencar Rodrigues (Presidente), Benjamin Zymler (Relator) e Jorge Oliveira.
13.2. Ministro-Substituto convocado: Augusto Sherman Cavalcanti.

ACORDAO-COMPLETO-2532980

Acórdão 2024/2022 - Primeira Câmara

BENJAMIN ZYMLER

Cuidam os autos de tomada de contas especial instaurada pela Caixa Econômica Federal, em razão da consecução apenas parcial dos objetivos pactuados no Contrato de Repasse 218.588-02/2007 (Siafi 621897) , que tinha por objeto o apoio a empreendimentos de saneamento integrado em assentamentos precários, relacionado à construção de 272 unidades habitacionais, abastecimento de água, esgotamento sanitário, drenagem, pavimentação, contenção de solo e iluminação, em consonância com o plano de trabalho aprovado.
2.	Para a consecução do aludido objeto, foi previsto o aporte de R$ 18.162.109,17, sendo R$ 17.116.517,37 à conta do contratante e R$ 1.045.591,80 referentes à contrapartida do contratado. Do total previsto, houve o repasse de R$ 15.413.423,89, tendo sido desbloqueado ao contratado o montante de R$ 12.565.361,16, com comprovação da execução da contrapartida no valor de R$ 999.197,47.
3.	O órgão concedente reportou a devolução do saldo remanescente da conta vinculada para os cofres federais em 1º/11/2016, no valor de R$ 4.722.302,75.
4.	A Caixa Econômica Federal realizou vistorias in loco no município entre novembro de 2008 e novembro de 2013, tendo atestado na última inspeção a execução física de 73,52% do objeto pactuado. As prestações de contas parciais enviadas foram analisadas e aprovadas, de acordo com o item 2.1 do Parecer PA GIGOV, de 5/5/2017 (peça 3, p. 8) .
5.	O fundamento para a instauração da tomada de contas especial, conforme consignado na matriz de responsabilização elaborada pelo tomador de contas (peça 6, p. 54) , foi a não conclusão do objeto pactuado. 
6.	Após o regular trâmite do processo, a Caixa Econômica Federal concluiu pela existência de prejuízo equivalente ao valor original de R$ 9.974.603,98, tendo imputado responsabilidade ao Sr. Newton Lima Silva, ex-prefeito de Ilhéus/BA (gestão 2007-2012) , na condição de signatário da avença e gestor à época da liberação dos recursos, e ao Sr. Jabes Sousa Ribeiro, então prefeito de Ilhéus/BA (gestão 2013-2016) , na condição de sucessor, a quem competia retomar a execução do objeto, dotando-o de funcionalidade.
7.	Submetidos os autos ao descortino desta Corte de Contas, determinei a citação dos responsáveis pelos valores indicados a seguir, devido à "ausência de funcionalidade do objeto sem aproveitamento útil de parte da parcela executada, por motivo de inexecução parcial":
	Data
	Valor do Débito

	28/11/2008
	142.420,19

	29/4/2009
	335.349,52

	2/6/2009
	186.492,52

	13/7/2009
	179.459,77

	21/12/2009
	218.276,45

	4/3/2010
	373.387,59

	25/3/2010
	478.074,56

	11/5/2010
	557.621,88

	21/5/2010
	29.264,97

	2/6/2010
	672.796,34

	23/7/2010
	715.609,76

	8/9/2010
	632.466,97

	21/10/2010
	734.501,82

	8/11/2010
	303.882,84

	1/12/2010
	414.205,75

	4/1/2011
	776.288,08

	25/2/2011
	411.555,90

	8/4/2011
	197.016,41

	16/12/2011
	296.350,34

	31/1/2012
	360.564,09

	17/2/2012
	181.290,15

	2/4/2012
	191.771,01

	26/4/2012
	264.585,25

	23/5/2012
	300.297,28

	26/6/2012
	251.804,34

	17/7/2012
	266.409,83

	20/8/2012
	262.967,03

	11/10/2012
	239.893,34

	Total
	9.974.603,98

8.	Cumprida a medida processual, a SecexTCE verificou que a citação não havia ocorrido conforme as alterações determinadas em meu despacho. Não obstante, a unidade técnica analisou a resposta apresentada pelo Sr. Newton Lima Silva e verificou que elas eram suficientes para elidir a sua responsabilidade pelo débito. 
9.	Nesse cenário, autorizei apenas a renovação da citação do Sr. Jabes Sousa Ribeiro, ao qual atribuí a seguinte conduta irregular: "deixar de tomar as providências necessárias para a conclusão do objeto do Contrato de Repasse 218.588-02/2007 e para a guarda das obras parcialmente executadas, restando imprestável a parcela do objeto realizada na gestão anterior, seja por ter ficado inacabada e porque foi alvo de invasão de terceiros, seja porque os serviços executados não foram suficientes para o atingimento dos objetivos acordados".
10.	Na sequência, a SecexTCE analisou o mérito do processo, na forma da instrução transcrita parcialmente a seguir com os ajustes de forma pertinentes:
"20.	De modo específico, a análise do mérito da manifestação do prefeito Newton Lima Silva foi consignada na instrução anterior (peça 130) nos seguintes termos:
'Das alegações de defesa de Newton Lima Silva, prefeito na gestão ago/2007-2012
22. O responsável apresentou defesa por meio de advogado regularmente constituído, alegando, em síntese: i) ausência de retardo a ele imputável; ii) conclusão da sua gestão com 80% da obra concluída; e iii) ocorrência de fato superveniente justificador do prazo de prorrogação pela Caixa.
23. Em relação à execução do ajuste, informa que assumiu o Executivo local em agosto de 2007, em meio a problemas de ordem administrativa ocasionados pela deposição do prefeito eleito, entre eles a subtração de documentos da prefeitura. Alega que, quando assumiu, o processo de solicitação da verba do CR 621897 já estava encaminhado e que os projetos não foram elaborados por sua gestão, nem eram de seu inteiro conhecimento.
24. Ainda em relação à execução do ajuste, afirma que a obra não ficou paralisada durante a sua gestão. A esse respeito, alega que, afora o atraso detectado na 13ª medição (out/2010) , todos os demais relatórios de acompanhamento de engenharia a partir da 15ª medição (nov/2010) registraram evoluções constantes das obras. Ao contrário disso, sustenta que já na primeira vistoria realizada após o encerramento da sua gestão a evolução da obra caiu para apenas 0,28% (inspeção n. 25) .
25. No que toca ao total executado durante a sua gestão, afirma que entregou a execução da obra em patamar superior a 80%. A esse respeito, sustenta que três meses antes do final do seu mandato a Caixa atestou a execução física em 78,40%.
26. Em relação ao fato superveniente justificador do prazo de prorrogação pela Caixa, entende que a celebração de termo aditivo para a prorrogação da vigência do ajuste após o encerramento da sua gestão constitui prova de que não houve irregularidades na execução durante o seu mandato, o que o eximiria de qualquer responsabilidade por prejuízos provocados ao erário. A questão foi colocada pela defesa nestes exatos termos:
'13. Mas, o fato é que após o término da gestão do peticionário foi prorrogado o prazo de encerramento do convênio (...) .
14. Ora, conforme a cláusula décima sexta, a prorrogação somente seria possível 'mediante a aprovação da CONTRATANTE, quando da ocorrência de fato superveniente que impeça a consecução do objeto no prazo acordado'.
 (...) 16. Ou seja, é fato provado nos autos, que após o encerramento da gestão do defendente a CAIXA reconhecera a ocorrência de fato superveniente que alicerçou justificadamente a prorrogação do prazo para encerramento das obras. Por si só já é contrário a afirmação de que há responsabilidade e dever de ressarcir por parte do peticionário. Afinal, fosse um atraso injustificado, decorrente de mera desídia, não teriam sido aprovados os termos aditivos para prorrogação do prazo previsto para finalização da obra.'
27. Em arremate, sustenta que não existe omissão capaz de atrair para si a culpa pela imprestabilidade final da obra e também que não lhe pode ser atribuída responsabilidade pela inexecução dos 20% restantes, visto que entregou a obra com uma execução superior a 80%. Por fim, requer que o Tribunal limite eventual responsabilidade à proporção da inexecução.
Análise
28. O responsável foi chamado aos autos para se manifestar sobre a ausência de providências necessárias à conclusão das obras e dos serviços previstos no CR 621897, que conduziram à situação de ausência de funcionalidade do objeto sem aproveitamento útil de parte da parcela executada, por motivo de inexecução parcial.
29. Ao contrário do alegado, além de não ter sido alcançado o percentual de 80%, houve atrasos durante o seu mandato. Com efeito, o plano de trabalho celebrado pelo município previa a execução do ajuste no prazo de 18 meses (peça 3, p. 31, item III.3 do plano de trabalho) , não obstante, conforme inspeção n. 24 (peça 4, p. 97) , cinco anos depois da celebração do ajuste o volume de execução física não havia alcançado o patamar de 80% dos serviços.  
30. Além disso, não procede a alegação de que a prorrogação do ajuste pela Caixa teria o condão de servir como título de conformidade em relação à condução do ajuste, capaz de isentar o gestor de qualquer responsabilidade por deficiências posteriormente apuradas, especialmente em se tratando de ajuste envolvendo, entre outras, ações relacionadas a abastecimento de água, esgotamento sanitário, drenagem, em que a funcionalidade do objeto se verifica pela execução de fases distintas, objeto de diferentes medições e pagamentos.
31. Feito esse registro, é de se ver que, muito embora a defesa do responsável não justifique os atrasos verificados nas obras, não existem elementos que permitam vincular referidos atrasos com a execução apenas parcial das obras e, muito menos, com a reduzida funcionalidade do objeto atestada pela Caixa. 
32. Em relação a este último aspecto, não se pode perder de vista que a reduzida funcionalidade não somente foi verificada apenas em 31/10/2016, ou seja, quase quatro anos após o fim do mandato do gestor (NT GIGOV/IT 0799, peças 101 e 102) , como também que tal avaliação foi realizada sob os efeitos da invasão ocorrida em setembro de 2014 (peça 32) no terreno em que estavam sendo executadas as obras objeto da avença.
33. Não fosse isso o bastante, o mesmo argumento utilizado para rejeitar a alegação de que a prorrogação do ajuste abonaria a conduta do responsável pode ser agora usado em seu proveito. Afinal, em se tratando de obra em andamento, não havia por parte dele obrigação de entregar nenhuma parcela útil da obra ao final do seu mandato.
34. Para arrematar, a responsabilidade do gestor pela reduzida funcionalidade pode ser definitivamente afastada diante da constatação de que a visita técnica realizada no final do seu mandato (peça 4, p. 97) atestou que a qualidade dos serviços era satisfatória (item 5.2, peça 4, p. 98) .
35. Diante dessas considerações, entende-se que a responsabilidade do prefeito Newton Lima Silva deve ser afastada na presente relação processual, tendo em vista que não é possível vincular a sua conduta com a reduzida funcionalidade do objeto, e também porque os atrasos ocorridos durante o seu mandato não têm, por si só, o condão de provocar os danos apurados nos autos.
36. Por fim, será proposta a exclusão da responsabilidade do gestor na presente relação processual quando da análise final do mérito desta TCE.'
21.	Ainda naquele momento (peça 130) , diante da expectativa da juntada de novos elementos pelo prefeito Jabes Sousa Ribeiro, optou-se por realizar a análise apenas da preliminar de nulidade processual suscitada pelo responsável, que foi consignada com os seguintes contornos:
'Das alegações de defesa de Jabes Sousa Ribeiro, prefeito na gestão 2013-2016
O responsável apresentou defesa (peças 26-115) por meio de advogado regularmente constituído, alegando, em preliminar, nulidade processual decorrente da comunicação da citação por edital. No mérito, contesta a acusação de que: i) não adotou providências para concluir a obra contratada; ii) contribuiu para causar prejuízo ao erário público; e iii) tinha consciência da ilicitude.
Da preliminar
Nesse quesito, a defesa entende que a notificação por edital para a apresentação de alegações de defesa gera nulidade processual, porque ilegal e ilegítima, uma vez que o defendente possui endereço fixo, com cadastro nos órgãos como Receita Federal.
Ainda nesse aspecto, requereu a correção do cadastro interno para notificação ao defendente e a concessão de prazo para apresentação da documentação pertinente à prestação de contas.
Da análise da preliminar
A alegação de nulidade processual em face da notificação por edital não se sustenta. O responsável foi notificado por meio de carga registrada, com aviso de recebimento, com fundamento no art. 179, inciso II, do Regimento Interno do TCU (peças 17, 18 e 20) . Referidas notificações foram encaminhadas aos endereços constantes nas bases de dados oficiais (peça 14) , mas restaram frustradas (peças 119-121) . Diante disso, procedeu-se à notificação por edital, com fundamento no art. 179, inciso III. De mais a mais, o comparecimento espontâneo do responsável para apresentar defesa supre eventual falta nesse sentido, o que ratifica o entendimento de impertinência da preliminar (art. 179, § 4º, do Regimento Interno do TCU) .
Ainda nesse ponto, a jurisprudência sedimentada do Tribunal é no sentido de que o responsável não pode arguir nulidade de comunicação processual por desatualização de endereço constante na base da Receita Federal, pois cabe a ele manter atualizada a informação sobre seu domicílio nessa base de dados oficial, não se admitindo no ordenamento jurídico brasileiro arguição de nulidade por quem lhe deu causa (Acórdão 2489/2020-TCU-Plenário, Min. Ana Arraes; 9.805/2019-1ª Câmara, Min-Sub. Marcos Bemquerer; 2.720/2019-2ª Câmara, Min. Augusto Nardes; 3.105/2018-1ª Câmara, Min. Bruno Dantas) .
No que diz com a solicitação para a concessão de prazo para apresentação de provas, cumpre lembrar o que dispõe o art. 160, § 2º, do RITCU, no sentido de que é facultada à parte a juntada de documentos novos desde a constituição do processo até o término da etapa de instrução.'
22.	Com base nos elementos até então carreados aos autos, ponderou-se que, afora a perspectiva de aproveitamento das obras, seria incontornável a conclusão de que, mesmo inacabado, o objeto do ajuste incorporaria ao patrimônio do município, de sorte que a inclusão do Município de Ilhéus/BA no polo passivo da presente relação processual se mostrava medida necessária a evitar o indevido enriquecimento sem justo motivo por parte do aludido ente subnacional.
23.	Em vista disso, propôs-se a renovação da citação do prefeito Jabes Sousa Ribeiro, desta feita em solidariedade com o Município de Ilhéus/BA, nos seguintes termos:
[...]
26.	Promovida a comunicação pertinente, o responsável apresentou defesa (peças 136 e 137) .
EXAME TÉCNICO
Das alegações de defesa de Jabes Sousa Ribeiro, prefeito na gestão 2013-2016
27.	O responsável apresentou defesa (peças 26-115 e 136-137) por meio de advogado regularmente constituído, alegando a preliminar de nulidade processual anteriormente analisada.
28.	No mérito, objeto de análise nesta fase, a primeira manifestação da defesa (peças 26-115) contestou a acusação de que: i) não adotou providências para concluir a obra contratada; ii) contribuiu para causar prejuízo ao erário público; e iii) tinha consciência da ilicitude. 
29.	Neste ponto, a defesa apresentou um panorama dos principais eventos relacionados à execução do objeto desde a celebração da avença. No que diz com o período do responsável à frente do Executivo local, o histórico apresentado informa que em janeiro de 2013 o município teria notificado a empresa contratada para a retomada das obras, paralisadas desde outubro do ano anterior. As obras teriam sido retomadas em outubro de 2013 e novamente paralisadas, o que teria justificado o envio de nova notificação à empresa e posterior rescisão contratual, ocorrida em 22/08/2014. Ainda naquele ano (31/07/2014) , o município teria acordado com o Ministério das Cidades a migração da construção das 272 unidades para o Programa Minha Casa, Minha Vida, tendo apresentado a primeira proposta de migração em setembro de 2014, quando sobreveio a invasão do condomínio Bosque Verde (local da construção das 272 unidades habitacionais) , que logo teria sido objeto de ação de reintegração de posse ajuizada pelo município.
30.	Em complemento (peças 136-137) , a defesa reiterou as alegações iniciais e juntou declaração de engenheiro servidor do município que atestaria "o esforço que o gestor defendente realizou para que as obras fossem retomadas para sua devida conclusão".
31.	A defesa também chamou atenção para o fato de que as casas objeto do ajuste foram novamente invadidas, com o fito de sustentar que a inexecução do objeto ocorreu por fatores alheios à sua vontade.
32.	Por fim, novamente enumerou os percalços que teriam comprometido o sucesso das providências por ele adotadas desde o início da sua gestão para a retomada das obras, mencionando entre elas a migração para o Programa Minha Casa, Minha Vida, a invasão das casas, o fracasso da licitação posteriormente realizada.
Da análise 
33.	Rejeitada a preliminar de nulidade processual, conforme análise já realizada, passa-se à análise do mérito.
34.	O responsável foi chamado aos autos para se manifestar sobre a ausência de providências necessárias para a conclusão do objeto do Contrato de Repasse 218.588-02/2007 e para a guarda das obras parcialmente executadas, restando imprestável a parcela do objeto realizada na gestão anterior, seja por ter ficado inacabada e porque foi alvo de invasão de terceiros, seja porque os serviços executados não foram suficientes para o atingimento dos objetivos acordados.
35.	A presunção de que a inércia do responsável havia contribuído para o resultado danoso mostrava-se congruente com a informação até então disponível, constante da visita realizada em 18/11/2013 (peça 5, p. 1) , dando conta de que o volume executado no primeiro ano do mandato do responsável teria alcançado um volume acumulado de apenas 0,28%.
36.	Alguns dos eventos narrados em sua defesa não são acompanhados de elementos probantes, a despeito do extenso rol de documentos juntados aos autos, a exemplo da suposta notificação realizada pelo município à empresa em janeiro de 2013. 
37.	Especificamente em relação a este evento, todavia, é possível aceitar como factível a alegação do ente contratado de que as obras estavam paralisadas e de que o ente não quedou inerte, diante do ofício 83/2013, de 12/11/2013, acostado à peça 58, p. 7, por meio do qual o município participou à Caixa sobre a retomada das obras pela contratada.
38.	Visto por esse ângulo, é razoável supor que o reduzido incremento no volume de serviços apurado na visita realizada em novembro de 2013 esteja relacionado com a paralisação das obras pela empresa contratada, não se podendo atribuir ao gestor omissão ensejadora de responsabilidade pelo baixo nível de execução contratual até aquele momento.
39.	Todavia, se os fatos ocorridos até outubro de 2013 abonam a conduta do responsável, os fatos que se seguiram lançam luzes que reforçam as suspeitas de que o ente federado foi omisso na adoção de medidas suficientes para a proteção do patrimônio.
40.	Com efeito, a Nota Técnica SNSA 26/2016 (peça 81, p. 12-16) indica que o município foi reiteradamente alertado pelo Ministério das Cidades sobre a possibilidade de invasão das unidades habitacionais objeto do CR 621897, tendo o órgão solicitado ao contratado que tomasse medidas cautelares para evitar a invasão, verbis:
'5. Em 18/11/2013 a Mandatária informou via mensagem eletrônica que não houve necessidade de se realizar nova licitação, pois após acordo entre o tomador e a empresa executora, as obras foram retomadas. Realmente, em 22/11/2013 ocorreu um desbloqueio R$ 47.639,66, mas desde então não foram realizados novos desbloqueios.
6. Após tais ocorridos, esta Gerência [vem efetuando o acompanhamento rotineiro das operações enquadradas na Portaria em epígrafe com vistas a evitar ajudar os proponentes a solucionar os problemas dos empreendimentos levando concomitantemente à retomada e conclusão dos empreendimentos. Para o TC em questão, realizou-se os seguintes procedimentos:
- 26/02/2014: Videoconferência com PM Ilhéus, onde esta informou que as obras estavam paralisadas, pois a empreiteira solicitava o pagamento de reajuste e administração local que não estavam previstos no contrato original. O proponente informou que existiam unidades habitacionais nos mais diversos estágios, desde iniciadas até quase concluídas. Visando agilizar a conclusão das unidades, este Ministério sugeriu ao proponente que avaliasse a possibilidade de migração das UH para o PMCMV, diminuindo assim a meta contratada com a empresa atual. Acordou-se então que o proponente se posicionaria junto ao MCIDADES até 12/03/2014. Considerando o exposto pelo proponente de rescindir com a executora atual, esta Gerência o alertou sobre a possibilidade de invasão das unidades habitacionais já executadas e solicitou ao proponente que tomasse medidas cautelares para evitar uma invasão, tendo em vista que com a desmobilização da executora as casas ficariam desprotegidas e sujeitas a invasões.
- 18/03/2014: Município encaminhou via mensagem eletrônica minuta de proposta de migração ao Ministério das Cidades. Entretanto, tal proposta mostrou-se incipiente e orientamos o município a adequar a documentação apresentada.
- 06/06/2014: Encaminhamos nova mensagem eletrônica ao Município solicitando um posicionamento.
- 10/06/2014: Enviamos mensagem eletrônica à CAIXA solicitando informações atualizadas sobre a situação atual do contrato e que realizasse um levantamento do que possuía funcionalidade até o momento.
- 25/06/2014: Manifestação da GIGOV Itabuna informando que não houve nenhuma alteração na situação do contrato desde a videoconferência ocorrida em 26/02/2014. A GIGOV informou ainda que o município estava ciente que a vigência do contrato expiraria em 31/08/2014 e que este estava sujeito ao cancelamento por força da Portaria 287/2013, visto que completará em 22/11/2014 doze meses sem desbloqueio. A GIGOV Itabuna informou ainda que até o momento, do valor atestado, apenas R$ 3.024.966,58 tem funcionalidade, ou seja, caso o município não consiga concluir o objeto contratado, deverá devolver aos cofres da união o montante de RS 9.810.679,70.
- 04/07/2014: Enviado ao proponente o Ofício n° 0768/2014/DDCOT/SNSA/MCIDADES informando nosso posicionamento de não prorrogar a vigência do TC, considerando a não adoção do proponente de medidas concretas para retomada das obras.
- 18/07/2014: Realizada reunião presencial nesta SNSA com o prefeito de Ilhéus, Senhor Jabes Ribeiro, na qual este foi informado da situação extremamente crítica que TC em pauta se encontrava. Inclusive o alertamos sobre o risco de invasões das unidades já executadas e pedimos máxima celeridade na apresentação da proposta de migração destas para o PMCMV.
- 30/07/2014: Realizada nova videoconferência na qual o proponente se comprometeu a tomar as providências cabíveis para retomada das obras. Em tal reunião pactuou-se um calendário de ações, incluindo prazos para publicação de nova licitação e para apresentação da proposta de migração para o PMCMV. Ainda, ficou acordado a prorrogação da vigência do contrato por mais 180 dias, ou seja, até 27/02/2015, condicionada à apresentação do termo de distrato com a executora atual. Novamente, alertamos o proponente sobre o risco de invasão devido à rescisão com a executora atual e que este deveria se precaver para evitar invasões nas casas já executadas.
- 25/08/2014: O proponente encaminhou o Termo de Rescisão Unilateral com a executora.
- 09/09/2014: Recebemos mensagem eletrônica do proponente informando que em 29/08/2014 havia sido entregue na GIGOV Itabuna a reprogramação das obras de infraestrutura e o pedido de migração das 272UH para o PMCMV. O proponente informou que a GIGOV Itabuna solicitou complementação de informações e solicitou prorrogação do prazo para entrega dos documentos para 15/09/2014. Assim, um novo calendário foi confeccionado e encaminhado via mensagem eletrônica à Mandatária e ao proponente.
- 26/09/2014: Apesar dos vários alertas dessa Gerência ocorreu a invasão das unidades habitacionais.' 
41.	Dos grifos acrescidos, destacam-se os reiterados alertas (dias 26/02, 18/07 e 30/07/2014) que davam conta da possibilidade de invasão das unidades já executadas, uma vez que, diante da iminência da rescisão do acordo com a empresa contratada e da consequente desmobilização da empresa, as casas ficariam desprotegidas.
42.	Destaca-se, ainda, a informação do dia 07/04/2014, dando conta da inércia do município no tocante à adoção de medidas concretas para a retomada das obras, a despeito do compromisso assumido com o MCidades na videoconferência de 26/02/2014 de se posicionar até 12/03/2014.
43.	Em vista dessas circunstâncias, em que pese o município ter sido célere em adotar medidas para reaver a área ocupada (ação de reintegração de posse) , este fato por si só não pode ser utilizado em benefício do responsável, isto porque o aspecto positivo supostamente advindo do ajuizamento da aludida ação resta anulado pela ausência da adoção das medidas necessárias para a proteção do patrimônio no momento oportuno. Significa dizer que, houvesse o ente federado adotado as medidas que estavam ao seu alcance tempestivamente, menores seriam as chances de ser necessário ao município lançar mão da ação de reintegração de posse, não raro uma medida que envolve um enorme desgaste para os atores envolvidos, dada a magnitude das consequências sociais que alcança.
44.	Afora esse aspecto, é de se ver que, mesmo depois de efetivada a desocupação da área, ocorrida em 17/12/2015 (peças 28 e 75) , nove meses transcorreram até o fim da vigência do ajuste, ocorrida em 30/09/2016, sem que medidas concretas fossem verdadeiramente adotadas para a retomada das obras. Retornando à Nota Técnica SNSA 26/2016 (peça 81, p. 12-16) , verifica-se que em 06/04/2015 a GIGOV Itabuna informava que "a PM Ilhéus ainda não havia apresentado a documentação referente aos serviços essenciais para funcionalidade das obras já executadas". Por derradeiro, a notícia de 03/08/2015 informa que "recebemos mensagem eletrônica da Mandatária informando que o proponente não havia encaminhado a documentação solicitada, apesar de que o assunto vem sendo tratado rotineiramente com o proponente".
45.	Anote-se que a falta de providências nesse sentido violou a Cláusula Terceira, item 3.2, alíneas "p" e "q" do termo de ajuste (peça 3, p. 53) , segundo as quais são obrigação do contratado: "p) comprometer-se a zelar pelo correto aproveitamento/funcionamento dos bens resultantes deste Contrato de Repasse, bem como promover adequadamente sua manutenção", e "q) tomar outras providências necessárias à boa execução do objeto deste Contrato de Repasse".
46.	Verifica-se dessas considerações que a declaração juntada à peça 138 não tem o condão de alterar o entendimento de que o prefeito Jabes Sousa Ribeiro deixou de tomar as providências necessárias para a conclusão do objeto do Contrato de Repasse 218.588-02/2007 e para a guarda das obras parcialmente executadas, restando imprestável a parcela do objeto realizada na gestão anterior, seja por ter ficado inacabada e porque foi alvo de invasão de terceiros, seja porque os serviços executados não foram suficientes para o atingimento dos objetivos acordados, o que restou demonstrado pela omissão do responsável em adotar medidas concretas para evitar a invasão da área de execução da avença e pela ausência das providências necessárias para conferir funcionalidade às obras já executadas. 
47.	Registre-se que a circunstância verificada neste caso concreto se amolda à jurisprudência do TCU, segundo a qual "a omissão do prefeito sucessor em concluir obra paralisada em gestão anterior, havendo recursos financeiros do convênio disponíveis para tal finalidade, ou em adotar as medidas pertinentes para resguardar o erário enseja sua responsabilização solidária por eventual débito decorrente da não conclusão do objeto conveniado" (Acórdão 4382/2020-TCU-Segunda Câmara, Min-Sub. Marcos Bemquerer; 3.067/2019-2ª Câmara, Min-Sub. Marcos Bemquerer; Acórdão 4828/2018-TCU-Segunda Câmara, Min. Aroldo Cedraz) .
48.	Diante disso, rejeitam-se as alegações de defesa apresentadas pelo prefeito Jabes Sousa Ribeiro, em vista do que será proposto o julgamento pela irregularidade das suas contas e a sua condenação solidária ao pagamento do prejuízo apurado nos autos.
Prescrição da Pretensão Punitiva
49.	Vale ressaltar que a pretensão punitiva do TCU, conforme Acórdão 1441/2016-TCU-Plenário, Relator: Benjamin Zymler, que uniformizou a jurisprudência acerca dessa questão, subordina-se ao prazo geral de prescrição indicado no art. 205 do Código Civil, que é de dez anos, contado da data de ocorrência da irregularidade sancionada, nos termos do art. 189 do Código Civil, sendo este prazo interrompido pelo ato que ordenar a citação, a audiência ou a oitiva do responsável.
50.	No caso em exame, não ocorreu a prescrição da pretensão punitiva do TCU, uma vez que não se observou o transcurso de tempo superior a 10 anos entre a irregularidade sancionada, ocorrida em 28/11/2016, data limite para a apresentação da prestação de contas, e o ato de ordenação da citação, ocorrido em 05/06/2020 (peça 12) .
CONCLUSÃO
51.	Em face da análise promovida na seção "Exame Técnico", verifica-se que não foi possível vincular a conduta do responsável Newton Lima Silva com as irregularidades observadas neste processo de contas. Em vista disso, a despeito de se ter ventilado a possibilidade de afastar a responsabilidade do gestor da presente relação processual (peça 130, item 36) , entende-se que a medida que melhor se coaduna com as circunstâncias fáticas e jurídicas retratadas nos autos seja propor o acolhimento da defesa apresentada, com vistas a promover o julgamento pela regularidade das contas do responsável, com fulcro no art. 17 da Lei 8.443/1992.
52.	Por outro lado, verifica-se que os argumentos apresentados por Jabes Sousa Ribeiro não elidiram as irregularidades que lhe foram imputadas, devendo-se rejeitar suas alegações de defesa.
53.	Constata-se que não houve a prescrição da pretensão punitiva, conforme análise já realizada.
54.	Tendo em vista que não constam dos autos elementos que permitam reconhecer a boa-fé do responsável, sugere-se que as suas contas sejam julgadas irregulares, nos termos do art. 202, § 6º, do Regimento Interno do TCU, com a imputação do débito atualizado monetariamente e acrescido de juros de mora, nos termos do art. 202, § 1º do Regimento Interno do TCU, descontado o valor eventualmente recolhido, com a aplicação da multa prevista no art. 57 da Lei 8.443/1992.
PROPOSTA DE ENCAMINHAMENTO
55.	Diante do exposto, submetemos os autos à consideração superior, propondo ao Tribunal:
55.1.	acatar as alegações de defesa apresentadas pelo responsável Newton Lima Silva (CPF: XXX.413.425-XX) ;
55.2.	julgar regulares as contas do responsável  Newton Lima Silva (CPF: XXX.413.425-XX) , dando-se-lhe quitação plena 
55.3.	rejeitar as alegações de defesa apresentadas por Jabes Sousa Ribeiro (CPF XXX.789.465-XX) ; 
55.4.	julgar irregulares as contas de Jabes Sousa Ribeiro (CPF XXX.789.465-XX) , nos termos dos arts. 1º, inciso I, 16, inciso III, alínea "c", e § 2º, da Lei 8.443/1992, c/c os arts. 19 e 23, inciso III, da mesma Lei, condenando-o ao pagamento da importância a seguir especificada, atualizada monetariamente e acrescida dos juros de mora, calculada a partir da data discriminada até a data da efetiva quitação do débito, fixando-lhe o prazo de 15 (quinze) dias, para que comprove, perante o Tribunal, o recolhimento da referida quantia aos cofres do Tesouro Nacional, nos termos do art. 23, inciso III, alínea "a", da citada lei, c/c o art. 214, inciso III, alínea "a", do Regimento Interno do TCU:
	 Data da Ocorrência
	Valor Histórico (R$) 

	28/11/2008
	142.420,19

	29/04/2009
	335.349,52

	02/06/2009
	186.492,52

	13/07/2009
	179.459,77

	21/12/2009
	218.276,45

	04/03/2010
	373.387,59

	25/03/2010
	478.074,56

	11/05/2010
	557.621,88

	21/05/2010
	29.264,97

	02/06/2010
	672.796,34

	23/07/2010
	715.609,76

	08/09/2010
	632.466,97

	21/10/2010
	734.501,82

	08/11/2010
	303.882,84

	01/12/2010
	414.205,75

	04/01/2011
	776.288,08

	25/02/2011
	411.555,90

	08/04/2011
	197.016,41

	16/12/2011
	296.350,34

	31/01/2012
	360.564,09

	17/02/2012
	181.290,15

	02/04/2012
	191.771,01

	26/04/2012
	264.585,25

	23/05/2012
	300.297,28

	26/06/2012
	251.804,34

	17/07/2012
	266.409,83

	20/08/2012
	262.967,03

	11/10/2012
	239.893,34

55.5.	aplicar ao responsável Jabes Sousa Ribeiro (CPF XXX.789.465-XX) a multa prevista no art. 57 da Lei 8.443/1992 c/c o art. 267 do Regimento Interno do TCU, fixando-lhe o prazo de 15 (quinze) dias, a contar da notificação, para que comprove, perante o Tribunal (art. 214, III, alínea "a", do Regimento Interno do TCU) , o recolhimento da dívida aos cofres do Tesouro Nacional, atualizada monetariamente desde a data do acórdão que vier a ser proferido por este Tribunal até a do efetivo recolhimento, se pagas após o vencimento, na forma da legislação em vigor;
55.6.	autorizar, desde logo, a cobrança judicial das dívidas, caso não atendidas as notificações, na forma do disposto no art. 28, inciso II, da Lei 8.443/1992;
55.7.	autorizar também, desde logo, se requerido, com fundamento no art. 26, da Lei 8.443, de 1992, c/c o art. 217, §§ 1º e 2º do Regimento Interno do TCU, o parcelamento da (s) dívida (s) em até 36 parcelas, incidindo, sobre cada parcela, corrigida monetariamente, os correspondentes acréscimos legais, fixando-lhe o prazo de 15 (quinze) dias, a contar do recebimento da notificação, para comprovar, perante o Tribunal, o recolhimento da primeira parcela, e de trinta dias, a contar da parcela anterior, para comprovar os recolhimentos das demais parcelas, devendo incidir, sobre cada valor mensal, atualizado monetariamente, os juros de mora devidos, no caso do débito, na forma prevista na legislação em vigor, alertando o responsável de que a falta de comprovação do recolhimento de qualquer parcela importará o vencimento antecipado do saldo devedor, nos termos do § 2º do art. 217 do Regimento Interno deste Tribunal; 
55.8.	enviar cópia do Acórdão a ser prolatado à Procuradoria da República no Estado da Bahia, nos termos do § 3º do art. 16 da Lei 8.443/1992, c/c o § 7º do art. 209 do Regimento Interno do TCU, para adoção das medidas cabíveis;
55.9.	enviar cópia do Acórdão que vier a ser proferido ao Ministério do Desenvolvimento Regional, à Caixa Econômica Federal e ao responsável, para ciência;
55.10.	informar à Procuradoria da República no Estado da Bahia, ao Ministério do Desenvolvimento Regional, à Caixa Econômica Federal e ao responsável que a presente deliberação, acompanhada do Relatório e do Voto que a fundamenta, está disponível para a consulta no endereço www.tcu.gov.br/acordaos, além de esclarecer que, caso requerido, o TCU poderá fornecer sem custos as correspondentes cópias, de forma impressa; e
55.11.	informar à Procuradoria da República no Estado da Bahia que, nos termos do parágrafo único do art. 62 da Resolução TCU 259/2014, os procuradores e membros do Ministério Público credenciados nesta Corte podem acessar os presentes autos de forma eletrônica e automática, ressalvados apenas os casos de eventuais peças classificadas como sigilosas, as quais requerem solicitação formal."
11.	O corpo diretivo da SecexTCE e o Ministério Público junto ao TCU aquiesceram ao aludido encaminhamento.
	É o relatório.

Higor Costa Pinto (41865/OAB-BA), Sinesio Bomfim Souza Terceiro (36034/OAB-BA) e outros, representando Newton Lima Silva; Cesar Vinicius Nogueira Lino (21.412/OAB-BA), Ricardo Teixeira Machado (16476/OAB-BA) e outros, representando Jabes Sousa Ribeiro.

Procurador Júlio Marcelo de Oliveira.

TOMADA DE CONTAS ESPECIAL. CONVÊNIO. EXECUÇÃO PARCIAL COM POSTERIOR ABANDONO DA OBRA REALIZADA. AUSÊNCIA DE FUNCIONALIDADE DE FRAÇÃO DO OBJETO. CITAÇÃO. EXCLUSÃO DA RESPONSABILIDADE DO PREFEITO ANTECESSOR. NÃO ADOÇÃO DE PROVIDÊNCIAS PELO PREFEITO SUCESSOR, APTAS A PERMITIR A RETOMADA DA OBRA. PERDA DOS INVESTIMENTOS. CONTAS IRREGULARES COM IMPUTAÇÃO DE DÉBITO E MULTA.

TOMADA DE CONTAS ESPECIAL (TCE)

Secretaria de Controle Externo de Tomada de Contas Especial (SecexTCE).

Cuidam os autos de tomada de contas especial instaurada pela Caixa Econômica Federal, em razão da consecução apenas parcial dos objetivos pactuados no Contrato de Repasse 218.588-02/2007 (Siafi 621897) , que tinha por objeto o apoio a empreendimentos de saneamento integrado em assentamentos precários, relacionado à construção de 272 unidades habitacionais e à realização de serviços de abastecimento de água, esgotamento sanitário, drenagem, pavimentação, contenção de solo e iluminação, em consonância com o plano de trabalho aprovado.
2.	Para a consecução do aludido objeto, foi previsto o aporte de R$ 18.162.109,17, sendo R$ 17.116.517,37 à conta do contratante e R$ 1.045.591,80 referentes à contrapartida do contratado. Do total previsto, houve o repasse de R$ 15.413.423,89, tendo sido desbloqueado ao contratado o montante de R$ 12.565.361,16, com comprovação da execução da contrapartida no valor de R$ 999.197,47.
3.	O órgão concedente reportou a devolução do saldo remanescente da conta vinculada para os cofres federais em 1º/11/2016, no valor de R$ 4.722.302,75.
4.	A Caixa Econômica Federal realizou vistorias in loco no município e atestou, na última inspeção, a execução física de 73,52% do objeto pactuado. Na sequência, as obras foram abandonadas sem a devida conclusão, tendo sido verificada a ausência de funcionalidade de parte das obras executadas.
5.	Após o regular trâmite do processo, a Caixa Econômica Federal concluiu pela existência de prejuízo equivalente ao valor original de R$ 9.974.603,98, tendo imputado responsabilidade ao Sr. Newton Lima Silva, ex-prefeito de Ilhéus/BA (gestão 2007-2012) , na condição de signatário da avença e gestor à época da liberação dos recursos, e ao Sr. Jabes Sousa Ribeiro, então prefeito de Ilhéus/BA (gestão 2013-2016) , na condição de sucessor, a quem competia retomar a execução do objeto, dotando-o de funcionalidade.
6.	Submetidos os autos ao descortino desta Corte de Contas, determinei a citação dos responsáveis pelos valores consignados no relatório que antecede este voto, devido à "ausência de funcionalidade do objeto sem aproveitamento útil de parte da parcela executada, por motivo de inexecução parcial":
7.	Cumprida a medida processual, a SecexTCE verificou que a citação não havia ocorrido conforme as alterações determinadas em meu despacho. Não obstante, a unidade técnica analisou a resposta apresentada pelo Sr. Newton Lima Silva e verificou que elas foram suficientes para elidir a sua responsabilidade pelo débito. 
8.	Nesse cenário, autorizei apenas a renovação da citação do Sr. Jabes Sousa Ribeiro, ao qual atribuí a seguinte conduta irregular: "deixar de tomar as providências necessárias para a conclusão do objeto do Contrato de Repasse 218.588-02/2007 e para a guarda das obras parcialmente executadas, restando imprestável a parcela do objeto realizada na gestão anterior, seja por ter ficado inacabada e porque foi alvo de invasão de terceiros, seja porque os serviços executados não foram suficientes para o atingimento dos objetivos acordados".
9.	O responsável apresentou os seguintes argumentos, em apertada síntese:
a)	a sua citação por edital foi ilegal, uma vez que o defendente possui endereço fixo, com cadastro nos órgãos como Receita Federal;
b)	adotou diversas providências para a retomada das obras; estas foram reiniciadas em outubro de 2013 e novamente paralisadas, o que ensejou a notificação da empresa, seguida da rescisão contratual ocorrida em 22/8/2014;  em 31/7/2014, acordou com o Ministério das Cidades a migração da construção das 272 unidades para o Programa Minha Casa, Minha Vida; nesse ínterim, sobreveio a invasão do condomínio Bosque Verde, a qual foi objeto de ação de reintegração de posse ajuizada pelo município; as casas objeto do ajuste foram novamente invadidas; e houve percalços que comprometeram o sucesso das providências por ele adotadas.
10.	A SecexTCE analisou os elementos aportados aos autos e concluiu que os argumentos apresentados pelo último gestor não elidiram a irregularidade que lhe foi imputada. Assim, após corroborar o exame anterior quanto ao Sr. Newton Lima Silva, alvitrou que as contas deste responsável fossem julgadas regulares; que as contas do último fossem julgadas irregulares e que este fosse condenado ao pagamento do débito especificado e da multa fundada no art. 57 da Lei 8.443/1992. 
11.	O Ministério Público junto ao TCU aquiesceu ao aludido encaminhamento.
12.	Feito esse necessário resumo, passo a decidir.
II - Do débito
13.	Manifesto-me de acordo com a proposta trazida pela unidade técnica e incorporo a análise realizada como razão de decidir, sem prejuízo das considerações a seguir.
14.	Conforme o Parecer NT GIGOV/IT 0779-A/16, elaborado pelo Gerente da Filial da Caixa Econômica Federal de Itabuna/BA, em 31/10/2016, a pretexto do encerramento do Contrato de Repasse 218.588-02/2007, foi apontada a funcionalidade de parcela da obra executada equivalente a R$ 2.590.757,18. 
15.	Tal montante corresponde ao benefício proporcionado pela avença, à época de seu distrato, de forma que o valor restante, R$ 9.974.603,98, constitui o prejuízo causado pela perda dos investimentos realizados na obra, por ausência de funcionalidade. Tal valor foi obtido pela diferença entre o total de recursos federais desbloqueados pela União, R$ 12.565.361,16, e o montante designado no item anterior.
16.	No caso, a unidade técnica verificou que a parcela do objeto atestada pela Caixa foi executada durante o mandato do Sr. Newton Lima Silva, de forma que o único relatório de acompanhamento realizado na gestão do Sr. Jabes Sousa Ribeiro, equivalente a 0,28% do programado, não ensejou pagamento.
17.	Sendo assim, embora tenham sido verificados atrasos na consecução da avença no mandato do primeiro responsável, entendo, em linha de consonância com a SecexTCE, que não existem elementos que permitam vincular essa demora com a execução apenas parcial das obras, tampouco com a ausência de funcionalidade, que somente se consumou, posteriormente, com a não retomada da realizaçao do empreendimento pelo prefeito sucessor. Logo, reputo adequada a proposta de acolher as alegações de defesa do Sr. Newton Lima Silva e julgar regulares as suas contas.
18.	Quanto ao Sr. Jabes Sousa Ribeiro, observo que entre o início do seu mandato, em 1º/1/2013, e o fim da vigência do ajuste, ocorrida em 30/9/2016, houve um intervalo de tempo bastante longo para que o gestor pudesse adotar as providências que dele eram esperadas a fim de que a realização do Contrato de Repasse 218.588-02/2007 não tivesse uma solução de continuidade.
19.	Tais medidas envolviam a rescisão do contrato com a empresa responsável pela consecução da avença, em face das seguidas paralisações efetivadas por ela; a realização de uma nova licitação para a execução do remanescente; ou a implementação das medidas requeridas pela Caixa Econômica Federal para que as unidades habitacionais fossem migradas para o Programa Minha Casa Minha Vida (PMCMV) . Além disso, caberia ao ex-prefeito proteger o patrimônio público em execução, providenciando a sua escorreita guarda e proteção em face do risco de invasões - que, inclusive, foram objeto de alertas pelo próprio concedente.
20.	No caso, embora o defendente tenha sido célere em adotar medidas para reaver a área invadida, mediante a interposição de ação de reintegração de posse, com a efetiva retomada da área em 17/12/2015, ele não adotou medidas concretas para a retomada das obras, durante o período que antecedeu as invasões e durante os nove meses que transcorreram, após a reintegração de posse, até o fim da vigência do ajuste, ocorrida em 30/09/2016.
21.	Conquanto o responsável tenha declarado que houve percalços que comprometeram o sucesso das providências por ele adotadas, ele não logrou indicar, nem comprovar que obstáculos e dificuldades reais lhe foram impostas, a ponto de impedir, de modo peremptório, a retomada da execução do empreendimento. 
22.	Conforme exposto pela unidade técnica, a falta de providências nesse sentido violou a cláusula terceira, item 3.2, alíneas "p" e "q" do termo de ajuste (peça 3, p. 53) , segundo as quais são obrigações do contratado: "p) comprometer-se a zelar pelo correto aproveitamento/funcionamento dos bens resultantes deste Contrato de Repasse, bem como promover adequadamente sua manutenção", e "q) tomar outras providências necessárias à boa execução do objeto deste Contrato de Repasse".
23.	Sendo assim, entendo que a conduta omissiva do Sr. Jabes Sousa Ribeiro quanto às providências necessárias para a retomada e conclusão do objeto do Contrato de Repasse 218.588-02/2007 e para a guarda das obras parcialmente executadas foi ilícita, sendo correta a sua responsabilização pelo prejuízo apurado pela SecexTCE.
24.	Com isso, considerando a ausência de elementos a configurar a boa-fé do gestor, segundo o padrão de avaliação desta Corte de Contas, avalio adequado julgar, desde logo, irregulares as suas contas, condenando-o ao pagamento do débito pelo qual foi citado.
III - Da multa
25.	No que se refere à multa, entendo que a omissão do prefeito sucessor em concluir obra que recebeu da gestão anterior, de relevante impacto social, havendo recursos financeiros disponíveis para tal finalidade, constitui uma infração que revela grave desleixo com a coisa pública e que se concretiza a partir de um comportamento com grave inobservância do dever de cuidado, ou seja, com grave negligência.
26. 	Sendo assim, compreendo que a atitude do responsável é passível de ser punida com multa, por configurar a ocorrência de erro grosseiro na gestão dos recursos federais.
27.	Quanto ao exame da culpabilidade, não vislumbro a presença de circunstâncias práticas que tenham limitado ou impedido a atuação do agente em conformidade com a lei, uma vez que ele tinha a possibilidade de conhecer a ilicitude de seus atos e evitar o seu cometimento, já que as condições para a retomada do empreendimento foram objeto de seguidas comunicações da própria Caixa Econômica Federal.
28. 	Como dito, os fatos denotam desleixo, o que configura infração de notória gravidade e reprovabilidade.
29. 	Em pesquisa ao histórico processual do Sr. Jabes Sousa Ribeiro, a fim de perquirir seus antecedentes, observo que ele foi condenado em débito e multa em diversas oportunidades. Porém, nenhuma decisão transitou em julgado em momento anterior ao cometimento da infração em análise, o que atrai o entendimento do STJ, produzido em matéria penal, no sentido de que a configuração da má antecedência, como circunstância agravante, exige que o fato tenha sido praticado após o trânsito em julgado de decisão anterior que tenha condenado o responsável por ocorrência similar à analisada (RHC 80.071-RS, DJ 2/4/2004; HC 109.051-SC, DJe 15/6/2009; HC 39.030-SP, DJ 11/4/2005; HC 96.670-DF, DJe 8/2/2010; HC 104.071-MS, DJe 25/5/2009; REsp 620.624-RS, DJ 29/11/2004 e RvCr 974-RS) .
30.	Por fim, não constam dos autos informações sobre outras circunstâncias agravantes nem sobre a aplicação de sanções de mesma natureza e relativas ao mesmo fato.
31. 	Em face dessas premissas, julgo adequada a aplicação de multa individual fundada no art. 57 da Lei 8.443/1992, no valor de R$ 7.000.000,00, que equivale a aproximadamente 40% do montante do débito atualizado. Tal dosimetria é a mesma utilizada em situações similares apreciadas em processos de minha relatoria (perda de investimentos por abandono da obra parcialmente executada) , a exemplo do Acórdão 8558/2020-TCU-Primeira Câmara.
32.	Diante de todo o exposto, VOTO por que seja adotada a deliberação que ora submeto a este Colegiado. 
TCU, Sala das Sessões, em 8 de março de 2022.
BENJAMIN ZYMLER 
Relator